【裁判字號】    88,自,119
【裁判日期】    890623
【裁判案由】    偽造文書
【裁判全文】
台灣台南地方法院刑事判決                          八十八年度自字第一一九號
    自  訴  人  己○○
    自訴代理人  楊丕銘律師
                蔡錫欽律師
                許登科律師
    被      告  戊○○
                丁○○
    共      同  顏志展律師
    選任辯護人  廖婉君
右列被告因偽造文書等案件，經自訴人提起自訴，本院判決如左：
    主      文
自訴不受理。
    理      由
一、自訴意旨略以：如自訴狀所載（詳附件）。
二、按犯罪事實應依證據認定之，無證據不得推定其犯罪事實；又不能證明被告犯罪
    者，即應諭知無罪之判決，刑事訴訟法第一百五十四條、第三百零一條第一項分
    別定有明文。
三、訊據被告戊○○、丁○○均矢口否認，辯稱：被告丁○○自醫學院畢業後，從住
    院醫師直至現任耳鼻喉科主任醫師，從未再向父母親伸手要錢，反而不斷再資助
    弟妹向學暨生活費，被告既有專業醫學知識且任職耳鼻喉科主任，平日工作繁忙
    ，實無暇再過問家庭事業，且「東南糖化工業股份有限公司」自始均是父母在經
    營管理，被告暨諸弟妹根本無置啄餘地，且被告暨諸弟妹皆在外求學工作，也不
    知東南公司之經營狀況，而被告母親因於民國八十四年間即知罹患癌症，故父母
    早已將財產為妥善分配，包括被告暨二名弟弟各獲贈房子一棟（貸款自理），而
    妹妹則因其已結婚而住居國外，故父母多以現金贈與，系爭東南公司則因係家族
    事業，父母則希望將來得由被告之兄弟負責，故也陸續增加兄弟等之股權而逐次
    減少自訴人己○○之股權，此亦有會計師庚○○之證詞可證。自訴人父親因中風
    而驟逝，然家中仍有母親在打理一切，父親遺產之處置方式，都是由母親郭慶芳
    女士決定，被告暨諸弟妹亦均未表示反對，所以被告暨諸弟妹方會遵母親之指示
    ，各自去辦理印鑑證明再交給母親，以辦理繼承事宜，當時母親郭慶芳雖患病，
    但精神意識尚好，且住居在台南市○○街家中，自訴人亦知母親處理父親遺產情
    形，皆未表示反對，直至母親病情加劇而住院時，自訴人方對母親表示反對，且
    與母親大聲爭叫，此事乃外祖母丙○○女士到醫院探視母親時撞見，否則，被告
    等亦不知有此事發生，上開事實均可證明自訴人自始即知母親處理遺產之諸事宜
    ，現自訴人謊稱不知，顯與事實不符。被告母親將自訴人所有東南公司股權移轉
    予被告之二名子女陳薇羽、陳彥霖，被告亦不知情，因當時均是由母親主導決定
    並親自委由會計師辦理，而被告暨諸弟妹雖掛名東南公司股東，但皆只是父母親
    之安排，直至父親驟然中風後去世，母親即要求在上海讀書之戊○○暫停學業，
    回台接手經營東南公司，而被告也因工作繁忙故僅能於假日時再回台南家中三子
    繼續經營，而自訴人己○○則因遠嫁國外，故乃以現金（美金存抵）暨父親名下
    土地歸自訴人所有，但究竟如何分配，被告亦不確知母親將自訴人股份移轉予被
    告二名子女，而父親所有股權則分為三份，被告乃直到自訴人提出告訴時方始確
    實知道東南公司股權分配情形，股權之移轉僅須股東間自行辦妥向公司申登即可
    ，並不須以向主管機關申請變更登記方生效力，故被告並不確知其中股東變動情
    形，此可由自訴人提出之錄音譯文中可證，自訴人以被告之不知情而攻擊戊○○
    ，卻又稱被告知情共犯偽造文書罪嫌，顯見前後矛盾而與事實不符等語。
四、按告訴人之告訴係以使被告受刑事訴追為目的，是其陳述是否與事實相符，仍應
    調查其他證據以資審認，最高法院五十二年度台上字第一三○○號著有判例。經
    查，民國八十七年四月三十日東南糖化工業有限公司（下簡稱東南公司）「股東
    同意書」及「遺產分割協議書」均係由正中會計師事務所製作繕打，被告母親郭
    慶芳女士親自用印，而非被告二人所為等情，業經正中會計師事務所庚○○會計
    師及事務員辛○○，證述屬實，證人辛○○證稱：「辦理時都是郭慶芳接與我談
    股權如何變動．．」「．．股東同意書是隔幾天製作好請郭慶芳來用印．．」等
    語，足認上開二份文件均非被告二人製作用印。次查，東南公司係被告父母親於
    六十年設立，當時資金來源係由被告母親郭慶芳女士向被告外祖母丙○○女士全
    額無息借貸而來，已由證人丙○○女士於本院八十八年八月十九日庭訊時證述甚
    明。故東南公司出資額之分派歸屬，歷次均係被告父母親以實際權利人地位，於
    生前決定並親自委由會計師辦理。其中公司股東章自訴人亦坦承從未保有過，均
    由被告母親保管（見本院八十八年八月十九日庭訊筆錄），足證自訴人亦明知東
    南公司全體股東章及業務經營暨出資額之歸屬係由父母親所保有決定，凡其子女
    均悉尊其指示，並始終配合父母親以實際權利人地位所為各項處理行為，均無異
    議甚明。又觀諸歷次股東出資額變動均為男生部份逐漸增加，自訴人掛名出資額
    部份則逐年減少（見東南公司歷次出資額變動一覽表）。猶見自訴人父母親早即
    有意將東南公司悉數交由兒子們經營所有甚明，證人庚○○會計師亦證述「．．
    有聽他說過因女兒嫁到國外，以後回來處理公司事宜不方便，所以要將公司讓男
    生繼承」（見本院八十八年九月九日庭訊筆錄）等語。參以自訴人於其庭呈錄音
    紀錄第二項第十三行第六頁第九行中自承其母親有告知遺產分配內容：「媽媽親
    口跟我講的．．」「．．媽媽跟我講的．．」。足證自訴人確知其父親遺產之分
    配係由其母親決定處理。再查，加蓋於遺產分割協議書上之印鑑章及辦理過戶所
    需之印鑑證明書，自訴人坦承係為遺產繼承而辦理，且沒意見交出（見本院八十
    八年九月九日訊問筆錄），且其母親在世時自訴人從未向母親反應對遺產分配結
    果有意見，又證人辛○○亦證述「我有問郭慶芳若如此分配財產小孩不知是否會
    有意見，他回答說不會有意見，我決定就可以了」〔見本院八十八年九月九日庭
    訊筆錄〕。故足證自訴人確同意由其母親分配處理遺產而無異議。又查，車號ｓ
    T－五一八二豐田汽車所以由被告戊○○使用，經證人甲○○證稱：「在陳岩鏞
    過世後，當時郭慶芳有病在身，但意識還很清楚時，他有向我提起公司以後想該
    戊○○接手，所以要將該車給他使用」〔見本院八十八年十二月十六日庭訊筆錄
    〕，證人乙○○亦證稱：「郭慶芳就與我女兒說，說這輛車子是戊○○叔叔的車
    子，不是外人的車子，同時也囑咐在車內的廖婉君，叫他有空趕快去辦理車子過
    戶給戊○○」〔見本院八十八年十二月十六日庭訊筆錄〕，足證郭慶芳確欲將該
    車贈與被告戊○○，其並事先將該過名所需書類用印備妥，交代廖婉君擇日向監
    理單位辦理登記，以使名實相符，辦理過名登記之日，係由東南公司之司機甲○○開車由自訴人陪同前往監理單位辦理，故自訴人對於車號ＳＴ－五一八二豐田
    汽車係郭慶芳女士贈與被告戊○○早已知情且無異議，否則自訴人豈會同往協助
    辦理完畢？復按，坐落台南市○○街三十九之四號房子，迄今仍在郭慶芳名下且
    尚未辦理繼承登記，自訴人指訴被告戊○○涉嫌侵佔，顯有誤會，況被告戊○○
    亦為繼承人之一，其基於遺產分割前公同共有人之身分，得合法使用之權利乃及
    於公同共有物全部，民法第八百二十七條、第一千一百五十七條定均有明文，實
    無侵占可言。據上所述，被告母親郭慶芳確將遺產分配之相關辦理登記事項全部
    委由庚○○會計師處理，其中包括：(一)被告父親陳岩鏞之遺產繼承。(二)東南公司
    股東及股權重新分配。(三)自訴人己○○股權處理。庚○○會計師即按照被告母親
    郭慶芳口述意思，繕寫製作相關申辦登記所需書面，其中有股東同意書、遺產分
    割協議書、贈與契約書、法定代理人同意書等等，再由被告母親補足所需資料，
    例如：自訴人及被告等的印鑑證明書、戶籍謄本等。並攜帶向來由兩造母親保管
    之東南公司全部股東印章，及全部繼承人之印鑑章，親自在會計師事務所用印完
    畢，由庚○○會計師代為送出台灣省建設廳及地政事務所辦理申請等情，均經證
    人庚○○會計師暨其事務員辛○○出庭作證在卷（詳見本院八十八年七月十五日
    、九月九日審理筆錄, 庚○○會計師並於偵查庭庭訊 (見偵查卷第一○二、第一
    ○三頁）時親提明書乙紙，陳述事實無訛。堪證被告二人所為前開辯解洵可採信
    ，尚難僅憑自訴人之片面指訴即遽認被告二人之犯行。
五、綜上所陳，本件依調查所得證據尚不足以證明被告確有之犯行，此外復查無其他
    積極證據足資證明被告確有右述犯行，揆諸首開說明，犯罪尚屬不能證明，應為
    無罪之諭知。
據上論斷，應依刑事訴訟法第三百零一條第一項、第三百四十三條，判決如主文。
中     華     民     國      八十九     年     六     月     二十三     日
                             台灣台南地方法院刑事第二庭
                                     法  官


司法院資訊處製作；財團法人民間司法改革基金會備份。
